【裁判字號】    95,交抗,268
【裁判日期】    950502
【裁判案由】    違反道路交通管理處罰條例
【裁判全文】
臺灣高等法院交通事件裁定             95年度交抗字第268號
抗 告 人即
原處分機關  交通部公路總局嘉義區監理所臺南監理站
受處分人即
聲明異議人  甲○○
                    號
上列抗告人因受處分人違反道路交通管理處罰條例案件，不服臺
灣桃園地方法院中華民國95年3月21日裁定（95年度交聲字第146
號，原處分書文號：交通部公路總局嘉義區監理所臺南監理站民
國94年11月29日嘉監南字第裁74-ZB0000000號處分書），提起抗
告，本院裁定如下：
    主  文
原裁定撤銷，發回臺灣桃園地方法院。
    理  由
一、本件原裁定以：
(一)、聲明異議意旨略以：受處分人即異議人甲○○被警舉發於民
    國91年10月20日12時18分許，駕駛牌照號碼2M-4911 號自小
    客車，於國道一號高速公路南下124 公里處，因超速行駛，
    被臺南監理站以上開裁決裁處罰鍰新臺幣6千元， 並記違規
    點數1點，異議人於90年搬離臺南縣永康市○○○路住宅 ，
    因為做生意失敗，為了小孩子的課程，而且工作上不穩，所
    以住宅才搬來搬去，至今才知道違規單無法收到的原因，
    搬到永康市○○路，搬到臺南市○○路搬到中壢市龍潭
    鄉搬到桃園市來，因搬來搬去，至今才知道違規單那麼多
    ，請能裁以最低罰鍰，為此聲明異議等語。處分機關則以異
    議人甲○○所有2M-4911 號自用小客車，於91年10月20日12
    時18分許於國道一號公路南下124公里處，因行車限速100公
    里，經測時速122公里，超速22 公里，被內政部警政署國道
    公路警察局第二隊以違反道路交通管理處罰條例第33 條第1
    項開單舉發，91年12月2 日辦理公告公示送達在案，異議人
    於94年12月2 日提出異議，本站依道路交通管理處罰條例第
    33條第1 項暨違反道路交通管理事件統一裁罰基準規定裁處
    車主罰鍰新台幣（下同）6000元並依第63條第1 項記違規點
    數1點，於法並無不合等語。
(二)、惟查：
  １、按行政行為應受法律及一般法律原則之拘束；行政行為，
      非有正當理由，不得為差別待遇，為行政程序法第 4條、
      第 6條分有明文。又平等原則為行政法之一般法律原則，
      係由憲法第 7條所衍生，也稱為禁止差別待遇原則，意指
      行政權的行使，不論在實體上或程序上，相同事件應為相
      同處理，非有合理的正當理由，不得為差別待遇，此落實
      在行政法之具體表現即同法第6條之規定；並由憲法第7條
      之平等原則亦導出「禁止恣意原則」意指在行政的領域裡
      ，行政機關在作成決定之際，僅能依事理的觀點為行為，
      而且其所作成的一切處置，均應與其所擬規制的實際狀態
      相當，此處所謂之「恣意」是指任性，專斷毫無標準且隨
      個人好惡之決定，而禁止恣意原則，不僅禁止故意的恣意
      行為，復禁止任何客觀上違反憲法基本精神及事物本質行
      為，因此，所謂恣意，實際上等同於欠缺適當的、充分的
      事理上理由。次按違反道路交通管理事件行為人，未依規
      定自動繳納罰鍰，或未依規定到案聽候裁決，處罰機關應
      於舉發違反道路交通管理事件通知單送達 2個月內依標準
      表逕行裁決之，違反道路交通管理事件統一裁罰標準及處
      理細則第44條第 1項定有明文。此項規定顯係主管機關即
      交通部與內政部為補充前揭道路交通管理處罰條例漏未對
      處罰機關於受理違反道路交通管理事件裁決時效所為之補
      充性質行政命令，然因該細則第44條第 1項並未規定處罰
      機關違反「 2個月」期間之規定時，有失權之效果，故解
      釋上該規定屬訓示之規定，惟處罰機關仍不得恣意違反上
      開「 2個月」之期間，如處罰機關遇有違反道路交通管理
      事件行為人，未依規定自動繳納罰鍰，或未依規定到案聽
      候裁決時，未依上開行政命令之規定於舉發違反道路交通
      管理事件通知單送達 2個月內依標準表逕行裁決，竟無故
      延宕數年後始加以裁決，致使受處分人對違規之事實有爭
      執時，因時間之經過，致未能即時、適時提出有利之證據
      ，而蒙受重大之不利益，此處罰機關無故延宕達數年之始
      逕行裁決之行為，即屬恣意行為。
  ２、本件異議人所有之車牌號碼 2M-4991號自小客車，於91年
      10月20日12時18分許，經人駕駛有行車速度超過規定最高
      時速之違規事實，固有內政部警政署國道公路警察局第二
      隊第 ZB0000000號舉發違反道路交通管理事件通知單及舉
      發違規照片附卷可稽。是依上開舉發單所載，該違反處罰
      條例之行為係91年10月20日，惟本件原處分機關自上開違
      規行為逾 3年，即遲至94年11月29日始為對前揭違規案件
      作出裁決，亦有卷附違反道路交通管理事件裁決書可稽，
      顯逾上開違反道路交通管理事件統一裁罰標準及處理細則
      第44條第 1項裁決期限之規定且屬情節重大，末經本院遍
      閱全卷亦難認原處分機關此番延宕有何正當、合理之理由
      ，則原處分機關對異議人所為之裁決顯已違反行政程序法
      第 6條所揭櫫之平等原則而違反情節重大，是其處分亦難
      認屬合法。
  ３、按國家刑罰權對於情節較重等刑事犯罪行為，尚且有時效
      之規定，行政秩序罰均屬輕微之違法行為，豈有永久追訴
      處罰之理？再者，行政罰法業於94年 1月14日經立法院三
      讀通過，並於94年2月5日公布，雖生效日為95年2月5日，
      惟觀之行政罰法第27條第1項「行政罰之裁處權，因3年期
      間之經過而消滅」之規定及參照該條立法意旨係有關行政
      罰裁處權時效之規定。按行政罰裁處權之行使與否，不宜
      懸之過久，而使處罰關係處於不確定狀態，影響人民權益
      ，惟亦不宜過短，以免對社會秩序之維護有所影響，爰於
      第1項定其消滅時效為3年。第 2項並就時效之起算點加以
      明定，即自違反行政法上義務之行為終了時起算，以杜紛
      爭。是此，原處分機關對於違反道路交通管理事件行為人
      ，其是否行使裁罰權，實不宜久懸不決，而使處罰關係處
      於不確定狀態，致影響人民權益。況按行政罰法現已施行
      ，本件自應適用該法第27條有關行政罰裁處權時效之規定
      ，以審酌原處分機關之處分。
  ４、綜上所述，原處分機關對本件之裁罰期限既違反主管機關
      所定違反道路交通管理事件統一裁罰標準及處理細則第44
      條第1項之規定，亦屬違反行政程序法第6條所定平等原則
      之規定且情節重大，及行政罰法第27條規定。從而，原處
      分機關對異議人所為之裁處，即非適法，應認為本件異議
      為有理由，爰撤銷原處分，並另為受處分人不罰之諭知。
二、抗告意旨略以：本案相關通知單之掛號函件，曾郵寄聲明異
    議人之車籍地，均因聲明異議人四處遷移不明而無從合法送
    達，故於91年12月 2日辦理公告公示送達，有公警國二交字
    第0910014555函在卷可稽，是以本案抗告人並無延宕處分之
    問題等情，爰依法提起抗告。
三、經查：依聲明異議意旨所稱，異議人於90年搬離臺南縣永康
    市○○○路住宅，因為做生意失敗，為了小孩子的課程，而
    且工作上不穩，所以住宅才搬來搬去，至今才知道違規單無
    法收到的原因，搬到永康市○○路，搬到臺南市○○路
    搬到中壢市龍潭鄉搬到桃園市來，因搬來搬去，至今才
    知道違規單那麼多等語，足徵聲明異議人遷移住所並未依法
    辦理車籍地變更手續至明，原處分機關於91年12月 2日辦理
    公告公示送達，與聲明異議人未依法辦理車籍地變更手續，
    是否有關？原裁定對此疏未調查，能否逕以「遍閱全卷亦難
    認原處分機關此番延宕有何正當、合理之理由」而謂「原處
    分機關對異議人所為之裁決顯已違反行政程序法第 6條所揭
    櫫之平等原則而違反情節重大」？不無疑義，自有傳喚原處
    分機關之承辦人予以查明之必要。原裁定未察遽以前述理由
    ，撤銷原處分，另為受處分人不罰之諭知，尚有未合，爰將
    原裁定撤銷，發回原審法院更為妥適之處理。
據上論結，應依道路交通事件處理辦法第26條，刑事訴訟法第41
3條前段，裁定如主文。
中    華    民    國    95    年    5     月    2     日
                  交通法庭    審判長法  官  蔡  長  溪
                                    法  官  陳  春  秋
                                    法  官  林  俊  益
以上正本證明與原本無異。
不得再抗告。
                                    書記官  廖  月  女
中    華    民    國    95    年    5     月    3     日


司法院資訊處製作；財團法人民間司法改革基金會備份。
